臺灣高等法院刑事裁定
110年度毒抗字第52號
抗  告  人  臺灣新北地方檢察署檢察官
被      告  高義平


上列抗告人因被告違反毒品危害防制條例案件，不服臺灣新北地
方法院中華民國109年12月17日所為109年度毒聲字第1197號裁定
（聲請案號：臺灣新北地方檢察署109年度聲觀字第972號、109
年度毒偵字第6455號），提起抗告，本院裁定如下：
    主  文
抗告駁回。                                             
    理  由
一、原裁定意旨略以：被告高義平（下稱被告）基於施用第二級
    毒品之犯意，於民國109年8月14日某時，在新北市三重區集
    賢路重陽橋加油站之廁所內，以將第二級毒品甲基安非他命
    置於玻璃球內用火燒烤再吸食其煙霧之方式，施用第二級毒
    品甲基安非他命1次事實，業據被告坦承不諱，並有尿液採
    驗同意書、新北市政府警察局受採集尿液檢體人姓名及檢體
    編號對照表、台灣檢驗科技股份有限公司109年8月31日出具
    之濫用藥物檢驗報告(檢體編號：E0000000)各1份附卷可稽
    ，惟本件被告為初次施用毒品者，檢察官一開始顯然也認為
    被告適合進行參加戒癮治療，而於109年10月22日（原審誤
    載為109年10月21日，應予更正）的辦案進行單上批示要傳
    喚被告於109年11月3日下午2時45分到庭，並註明「本案符
    合戒癮治療計畫得與緩起訴，請務必到庭；若未到庭，即依
    法追訴或執行觀察勒戒」，但是送達被告的傳票是在109年1
    0月27日寄存於被告戶籍地轄區派出所，此次送達並未在庭
    期前生效，送達不合法，被告亦未到庭。檢察官又再次於辦
    案進行單上批示傳喚被告於109年11月17日下午2時35分到庭
    ，也註明了相同戒癮治療計畫的文字，然此次傳票亦在109
    年11月11日寄存於被告轄區派出所，同樣未能在庭期前發生
    送達效力，送達仍不合法，被告亦未到庭。其後檢察官直接
    向法院聲請觀察、勒戒，未說明何以認定被告不適合參加戒
    癮治療計畫，而要改去勒戒處所進行觀察勒戒，檢察官聲請
    觀察勒戒理由不夠充分，聲請無理由，應予駁回等語。
二、檢察官抗告意旨略以：依現行緩起訴之相關規定，檢察官就
    施用毒品之被告是否給予緩起訴尚有裁量權，非僅被告到庭
    即必給予緩起訴。再者，109年11月3日及同年月17日2次庭
    期傳票雖均寄存送達，但不排除被告有於庭前親自或委託他
    人領取傳票而於庭期前發生送達效力之可能，原審未予調查
    即認傳喚不合法，難認妥適。
三、依毒品危害防制條例第20條及第24條第1項規定，檢察官對
    於「初犯」及「3年後再犯」之毒癮治療方式，得依職權斟
    酌個案具體情節，裁量採行「緩起訴之戒癮治療」或「聲請
    法院裁准觀察、勒戒」。惟此一裁量權之行使，並非毫無節
    制，在裁量決定過程中，除不得逾越法定之裁量範圍（裁量
    逾越），並應符合法規授權之目的（裁量濫用），且不得有
    消極不行使裁量權（裁量怠惰）之情事。亦即須為「合義務
    性裁量」，在禁止恣意之前提下，俾求符合平等對待原則，
    並實踐個案正義，此為立法者對於施用毒品者之人身自由所
    為之制度性保障。倘有前述裁量逾越、濫用或怠惰等情形，
    均構成裁量瑕疵，而得為司法審查之對象。
四、經查：
(一)被告於上開時、地施用第二級毒品犯行1次，嗣為警查獲，
    經警採集其尿液送請台灣檢驗科技股份有限公司確認檢驗後
    ，確呈安非他命、甲基安非他命陽性反應等情，業經被告供
    述在卷（臺灣新北地方檢察署109年度毒偵字第6455號卷，
    下稱毒偵卷，第10頁），並有台灣檢驗科技股份有限公司濫
    用藥物實驗室109年8月31日出具之濫用藥物檢驗報告、尿液
    採驗同意書、新北市政府警察局受採集尿液檢體人姓名及檢
    體編號對照表（檢體編號：E0000000）在卷可稽（毒偵卷第
    15、17、19頁），足認被告上開施用第二級毒品之犯行明確
    。惟被告並無「毒品戒癮治療實施辦法及完成治療認定標準
    」第2條第2項各款所列不適合為附命完成戒癮治療之緩起訴
    處分之情事，此觀被告之本院前案紀錄表自明，檢察官就被
    告此次施用甲基安非他命之犯行，究以聲請觀察勒戒或逕命
    完成戒癮治療之緩起訴處分為宜，自應本於職權妥為裁量。
(二)檢察官固於109年10月22日及同年11月4日的辦案進行單，先
    後指定於109年11月3日下午2時45分及同年月17日下午2時35
    分到庭，並指揮（授權）檢察事務官於本件毒偵案件為緩起
    訴之諭知，並註明「本案符合戒癮治療計畫得與緩起訴，請
    務必到庭；若未到庭，即依法追訴或執行觀察勒戒」之文字
    （毒偵卷第35、41頁），另於109年11月17日點名單上亦載
    有「毒品戒癮治療」之文字（本院卷第21頁），是依上開文
    字註記可知，檢察官本有於被告陳述意見後再決定是否予被
    告戒癮治療之意，然上開2次庭期傳票係分別於109年10月27
    日及同年11月11日送達被告戶籍址新北市○○區○○街00巷00○0
    號，因未獲會晤本人，亦無受領文書之同居人或受僱人，經
    郵務機關將該文書分別寄存於新北市政府警察局三重分局慈
    福派出所，以為送達，有臺灣新北地方檢察署送達證書2件
    在卷可供參憑（本院卷第15、19頁），依刑事訴訟法第62條
    準用民事訴訟法第138條第2項規定，應自寄存之日起經10日
    發生效力，據此計算，檢察官傳票送達生效日顯已逾指定之
    期日，難認已合法傳喚被告到庭使被告有陳述意見之機會，
    且被告確於上開庭期均未到庭，此亦有該署點名單在卷可憑
    （本院卷第17、21頁），被告於指定期日前是否得悉檢察官
    之通知，非無疑義。則檢察官於被告未到庭、亦未審究被告
    是否為經合法傳喚仍未到庭之情況下，未就應適用觀察勒戒
    或緩起訴處分之相關裁量要件訊問被告，藉以得悉裁量權行
    使之背景事實，逕行聲請法院裁定將被告送觀察、勒戒。此
    決定固屬檢察官裁量權之行使，惟卷內未見檢察官為此裁量
    權行使之依據與理由；是檢察官是否已為合義務性之裁量，
    而無裁量怠惰或濫用之情事，即非無疑。檢察官既未就上情
    敘明其裁量之理由，原審因而對於檢察官已否妥為合目的性
    及義務性之裁量有疑，認其裁量有重大明顯瑕疵，而駁回其
    觀察、勒戒之聲請，經核並無不合。
(三)綜上，檢察官向原審法院聲請裁定將被告送勒戒處所施以觀
    察、勒戒，其裁量之程序形式上有明顯瑕疵，足以重大影響
    被告是否因此得受非拘束自由式戒癮治療之處遇，即便法院
    就此原則上應為低密度審查，並尊重檢察官之職權行使，但
    仍無法治癒此項裁量瑕疵。從而，原審裁定駁回檢察官之聲
    請，其認事用法並無違誤，抗告意旨猶執前詞指摘原裁定不
    當，為無理由，應予駁回。
據上論斷，應依刑事訴訟法第412條，裁定如主文。　　
中　　華　　民　　國　　110 　年　　1 　　月　　19　　日
                  刑事第三庭    審判長法　官  張惠立
                                      法　官  張江澤
                                      法　官  劉兆菊
以上正本證明與原本無異。
不得再抗告。
                                      書記官  吳芝嘉 
中　　華　　民　　國　　110 　年　　1 　　月　　19　　日